臺灣臺中地方法院民事判決　100年度訴字第1534號
原　　　告　許五湖
　　　　　　許昆裕
　　　　　　許樹煌
　　　　　　許文炎
共　　　同
訴訟代理人　許景鐿　律師
被　　　告　台中市高鐵新市鎮自辦市地重劃區重劃會
法定代理人　李金安
訴訟代理人　林志忠　律師
複　代理人　潘仲文　律師
上列當事人間確認重劃會不成立事件，本院於民國100年11 月24
日言詞辯論終結，判決如下：
    主      文
原告之訴駁回。
訴訟費由原告負擔。
    事實及理由
一、原告主張：
（一）依據獎勵土地所有權人辦理市地重劃辦法（下稱市地重劃
      辦法）第11條第1 項規定：「籌備會應於重劃計畫書公告
      期滿日起2個月內通知土地所有權人並召開第1次會員大會
      （以下簡稱系爭會議），審議章程、重劃計畫書，並互選
      代表組成理事會、監事會，分別負責執行業務。」同條第
      4項規定：「重劃會於第1次會員大會選定理事、監事後成
      立。」。本件依據台中市高鐵新市鎮自辦市地重劃區系爭
      會議紀錄所載：一、會議時間民國（下同）98年1月17 日
      。三、出、列席人員（詳如簽到簿）。．．．。五、會議
      程序：（一）宣佈開會：本次會員大會，出席會員人數比
      例及其所有土地面積比例均超過二分之一以上，已達會員
      大會法定可表決提案門檻，．．。。  惟若該次會員大會
      親自出席人數與「合法有效委任出席人數」尚未達到核定
      重劃區之全體會員人數之「2分之1以上」，則無該次98年
      1月17日所召開之「第1次會員大會」依法即不能為任何有
      效之決議，因此即無法審議章程、重劃計畫書，並互選代
      表組成理事會、監事會，即屬當然。
（二）查系爭會議係由162席會員親自出席、會員委託他人（1人
      ）出席為38席、會員委託他人（同1人受2名會員〈含〉以
      上）出席有276席（關於此部分須依法扣除206席，因民法
      第52條第1、3項規定須限制其表決數）僅剩有效委託70席
      ，合計為270 席（162＋38＋70＝270），故系爭會議依法
      統計僅由合法有效之270 席會員（占總會員之37.79%）與
      會（以全體會員711 席計算），根本不能為任何決議，其
      不能決議而決議，即屬違法，爰提起未件訴訟等情。訴之
      聲明：確認被告台中市高鐵新市鎮自辦市地重劃區籌備會
      於98年1月17日所召開第1次會員大會所為追認台中市高
      鐵新市鎮自辦市地重劃區重劃計畫書、審議台中市高鐵
      新市鎮自辦市地重劃區章程、審議台中市高鐵新市鎮自
      辦市地重劃區重劃會理事、監事選舉辦法、選舉台中市
      高鐵新市鎮自辦市地重劃區重劃會理事、監事之決議均不
      存在。
二、被告則以：
（一）被告係依平均地權條例第58條、市地重劃辦法第3條第1項
      規定組織成立，並經台中市政府核准之團體，其係以理事
      李金安為代表人，於臺中市南屯區鎮平里新民巷13-3號設
      有辦公處所，並訂有章程，且有獨立之財產，其目的在於
      辦理本件重劃區內土地重劃事宜等情，此有台中市98 年2
      月12日府地字劃第0000000000號准予成立核定函、第1 次
      會員大會會議紀錄、章程等為證（詳被證1、2、3、4）。
      本件原告如就土地改良物補償費之金額如有異議，在與被
      告協調不成後，仍應經台中市政府調處，不服調處結果者
      ，始得訴請司法機關裁判，然本件原告等人逕以不滿意被
      告提存拆遷補償費金額，即提起本件訴訟，與市地重劃辦
      法第31條、第34條所定之程序有違，是原告提起本件確認
      之訴，即無確認利益。
（二）依原告提出之計算方式，即同1人受2名會員（含以上）以
      「書面」委託方式，出席被告系爭會議者，共有314 人，
      被告則認為係328 人。惟關於原告自行將書面委託他人出
      席之方式，限縮為1人僅得代理1人出席之解釋，顯係增加
      法律所無之限制，應屬於法無據，理由如下：
   1、依市地重劃辦法第13條第1 項前段規定，若自辦市地重劃
      區之會員，因故無法出席會員大會時，即得委託他人代理
      出席，惟必須出具「書面」為要件，除此之外，關於代理
      人之「資格（即是否限於重劃會員）」以及「代理人數（
      即是否僅得代理1 人）」等部分，法律上並未作任何限制
      。
   2、原告雖主張：重劃區會員大會既與「社團」同屬由一定資
      格之人所組織之總會，其決議方式自應類推適用「民法第
      52條第3項」之規定云云。然查，市地重劃辦法第13條第1
      項前段規定並無原告所稱規範上之漏洞。又市地重劃辦法
      第13條第1 項前段規定之所以未就代理人出席會員大會之
      人數作限制，應係出於立法政策上之考量，而非法律上之
      漏洞。
（三）查被告重劃會之會員有711人，系爭會議之出席人數506人
      ，其中親自出席為178人，委託出席為328人，總計出席人
      數比例為71.17%（計算為（178＋328）÷711＝0.7117）
      。又系爭會議關於討論事項提案一：「台中市高鐵新市鎮
      自辦市地重劃區重劃計畫書」，提請追認。經會員表決之
      結果，同意人數483人（同意比例67.93% ）及其同意土地
      面積為390614.32平方公尺（同意比例65.14% ）；提案二
      ：「台中市高鐵新市鎮自辦市地重劃區重劃章程」草案，
      提請審議。經會員表決之結果，同意人數484 人（同意比
      例68.07%）及其同意土地面積為391301.32 平方公尺（同
      意比例65.25%）；提案三：「台中市高鐵新市鎮自辦市地
      重劃區重劃重劃會理事、監事選舉辦法」，提請討論。經
      會員表決之結果，同意人數483人（同意比例67.93% ）及
      其同意土地面積為389673.58平方公尺（同意比例64.98 %
      ）；系爭會議關於選舉理事、監事：經與會會員投票結果
      ，計有理事選舉票489張（含有有效票484張、無效票5 張
      ）、監事票484張（含有有效票479張、無效票5 張），足
      認上開各項決議事項均與市地重劃辦法第13條之規定相符
      。被告並依市地重劃辦法第11條之規定將章程、會員名冊
      、理事名冊、監事名冊、第一次會員大會會議紀錄及理事
      會紀錄送請台中市政府同意核定在案（被證3、4），系爭
      會議之召集程序決議方法自屬合法有效。
三、按確認法律關係之訴，非原告有即受確認判決之法律上利益
    者，不得提起之，民事訴訟法第247 條，定有明文。所謂即
    受確認判決之法律上利益，係指法律關係之存在與否不明確
    ，原告主觀上認其在法律上之地位有不妥之狀態存在，且此
    種不妥狀態，能以確認判決將之除去者而言（最高法院52年
    臺上字第1237號判例參照）。又確認法律關係成立或不成立
    之訴，以確認現在之法律關係為限，如已過去或將來應發生
    之法律關係，則不得為此訴之標的（最高法院49年臺上字第
    1813號判例參照），但過去不成立之法律關係，延至目前仍
    繼續不存在時，仍不失為現在之法律關係。如對於該法律關
    係存在與否，有即受確認判決之法律上利益者，自非不得對
    之提起確認之訴（最高法院92年度臺上字第496 號判決意旨
    參照）。經查，本件原告主張：伊遭被告以「台中市高鐵新
    市鎮自辦市地重劃區重劃會」之名義，向本院提存所辦理土
    地改良物補償費（100年度存字第1106號、1107號、1108 號
    ），被告之系爭會議之決議有違法之情形，因而提起本件確
    認之訴，以排除原告往後遭被告訴請拆屋交地之危險等情，
    則原告主觀上認其在法律上之地位有不安之狀態存在，而此
    種不安之狀態，得能以確認判決將之除去。是本件原告所提
    起之確認之訴有確認之利益，合先敘明。
四、查原告所主張，依據台中市高鐵新市鎮自辦市地重劃區系爭
    會議紀錄所載（註：即被證一）：一、會議時間民國（下同
    ）98年1月17 日。三、出、列席人員（詳如簽到簿）。．．
    ．。該次系爭會議全體會員為711人，其中親自出席為162席
    、會員委託他人（1人）出席為38席、會員委託他人（同1人
    受2名會員〈含〉以上）出席有276席。另31席未能確認係親
    自出席抑或委託他人出席，合計出席人數為507 席。惟上開
    受2人以上之委託者，須依法扣除206席，因民法第52 條第1
    、3項規定須限制其表決數）僅剩有效委託70 席。是本件茲
    應審究者，為系爭會議因有會員委託他人（同1人受2名會員
    〈含〉以上）者，是否應依民法第52條3 項但書規定須限制
    其表決數，依法予以扣除？
五、經查，依市地重劃辦法第13條第1 項前段規定，若自辦市地
    重劃區之會員，因故無法出席會員大會時，即得委託他人代
    理出席，惟必須出具「書面」為要件，除此之外，關於代理
    人之「資格（即是否限於重劃會員）」以及「代理人數（即
    是否僅得代理1 人）」等部分，法律上並未作任何限制。而
    按市地重劃辦法第13條第1 項前段之規定，實係參酌民法第
    52條第3項本文規定而來，民法第52條第3項之規定，則係參
    酌公司法第177 條規定而來，此觀本條修正理由即明等情，
    此有最高法院91年度台上字第1985號判決意旨可參。足見，
    市地重劃辦法第13條第1 項前段規定既已參酌上開民法及公
    司法之規定，卻未就代理人數作限制，顯見立法者應係審酌
    市地重劃之特殊性，於立法政策上所為之決定（即有意之省
    略），自不存有法律漏洞。
六、復依民法第52條第2、3項及公司法第177條第1、2 項規定之
    規範意旨可知，書面委託代理出席之「人數」應否受到限制
    ，恆受「會員表決權之多寡」而有不同之規範，亦即在「非
    營利社團」，因社員表決權均相同，故明文限制1 人僅得代
    理社員1 人，而在「營利社團」，以股份有限公司為例，因
    每1 位股東之股份數不同，因此在委託代理人之人數上即未
    作限制，僅就表決權數作適度之限制。然在自辦市地重劃「
    會員大會」部分，因重劃會員於重劃區內所持有之土地面積
    差異甚大（表決權並不均等），基於同一法理，自毋庸於代
    理出席人數上作限制，僅就出席會員持有土地面積之比例作
    限制即可，此由市地重劃辦法第13條第2 項本文規定即可明
    瞭。
七、再者，由內政部100年7月6 日公告之市地重劃辦法部分條文
    草案，其中同辦法第13條第1 項前段：「會員大會舉辦時，
    會員如不能親自出席者，得以書面委託他人代理，個別受託
    人接受委託人數不得超過區內私有土地所有權人人數10分之
    1。但區內私有土地所有權人少於10人時，得接受1人委託；
    ……」，修法說明：「第1 項增列以書面委託他人代理，個
    別受託人接受委託之人數不得超過區內私有土地所有權人人
    數10分之1，但區內私有土地所有權人少於10 人時，得接受
    1人委託。」，並未限制1人僅得代理會員1 人出席，即得相
    互印證。而內政部係中央主管機關，依平均地權條例第58條
    第1 項前段之授權，訂立市地重劃辦法，該辦法為法律授權
    發布之命令，具有對外效力，得規範人民權利義務事項。是
    中央主管機關內政部之相關意見亦得參酌解釋市地重劃辦法
    相關規定之規範意涵。
八、綜上所述，本件原告主張系爭會議因有會員委託他人（同 1
    人受2名會員〈含〉以上）者，應依民法第52條第1 項、第3
    項但書規定須限制其表決數，依法應予以扣除，並不足採。
    是以，依原告之主張被告重劃會之會員計711 人，出席人數
    507人，顯已逾全體會員1/2以上。且依被證一所示之系爭會
    議之會議紀錄所載，該次會議所追認、審議、討論之議案及
    選舉，業經出席會員人數1/2 以上決議，且其等所有土地面
    積亦均超過重劃區總面積1/2 以上，合於市地重劃辦法第13
    條第3 項之規定甚明。是原告請求判決如聲明所示之確認系
    爭會議所為追認台中市高鐵新市鎮自辦市地重劃區重劃計
    畫書、審議台中市高鐵新市鎮自辦市地重劃區章程、審
    議台中市高鐵新市鎮自辦市地重劃區重劃會理事、監事選舉
    辦法、選舉台中市高鐵新市鎮自辦市地重劃區重劃會理事
    、監事之決議均不存在。於法即屬無據，自無理由，應予駁
    回。
九、本件事證已臻明確，兩造其餘主張陳述及證據，經本院斟酌
    後，認與本件判決結果，不生影響，均毋庸再予論述，附此
    敘明。
十、結論：原告之訴為無理由，依民事訴訟法第第78條，判決如
    主文。
中    華    民    國    100    年    11   月    30    日
                  民事第二庭    法  官  陳添喜
正本係照原本作成。
如對本判決上訴，須於判決送達後20日內向本院提出上訴狀。如
委任律師提起上訴者，應一併繳納上訴審裁判費。
中    華    民    國    100    年    11   月    30    日
                                書記官